臺灣高等法院臺中分院民事判決　　　　 94年度上易字第212號
上　訴　人　丙○○
被　上訴人　甲○○
　　　　　　乙○○○
上列當事人間損害賠償事件，上訴人對於中華民國94年3月31日
臺灣彰化地方法院93年度訴字第603號第一審判決提起上訴，本
院於民國94年8月2日言詞辯論終結，判決如下：
    主  文
上訴駁回。
第二審訴訟費用由上訴人負擔。
    事實及理由
壹、程序方面：被上訴人乙○○○經合法通知，無正當理由未於
    言詞辯論期日到場，核無民事訴訟法第386條各款規定情形
    ，爰依上訴人之聲請由其一造辯論而為判決。
貳、實體方面：
甲、聲明部分：
一、上訴人方面：(一)原判決不利於上訴人部分廢棄。(二)左列廢棄
    部分，駁回被上訴人在原審之訴。
二、被上訴人方面（被上訴人乙○○○未於言詞辯論期日到場，
    依其於94年6月23日在本院準備程序期日到場所為聲明）：
    駁回上訴。
乙、陳述及理由部分：
一、被上訴人主張：（被上訴人乙○○○未於言詞辯論期日到場
    ，依其在原審及94年6月23在本院準備程序所為陳述）：上
　　訴人於民國91年9月4日下午4時15分許騎乘車號KVE－831號
  　機車，由北往南行經彰化縣鹿港鎮○○路與自由路交叉路口
    ，違規擅闖紅燈，並未注意車前狀況及減速慢行，撞及被上
    訴人甲○○騎乘後載被上訴人乙○○○之車號QNF－999號已
    完成左轉之機車，致被上訴人甲○○受有腹部鈍傷、外傷性
    胰臟炎、骨盆、腔骨折、小腸破裂、肋膜積水等傷害，被上
    訴人乙○○○受有頭部腫大、腳部裂傷等傷害。依民法第
    184條第1項、第193條、第195條等規定，上訴人應賠償被上
    訴人下列損害：(1)被上訴人因本件車禍受傷，被上訴人甲○
    ○至91年10月21日止，共支出醫療費用新台幣（下同）五萬
    零25元，原告乙○○○至91年9月4日止，共支出醫療費用
    940元。(2)被上訴人因受傷而轉院，各支出救護車費用2100
    元。(3)看護費部分：被上訴人甲○○因受傷嚴重，自91年9
    月4日起至91年10月21日止，在財團法人彰化基督教醫院（
    下稱彰化基督教醫院）住院48天，雖由被上訴人甲○○家屬
    看護，仍應認原告受有相當於親屬看護之損失，以每日看護
    費2200元計算，共為11萬5600元。又被上訴人甲○○出院後
    ，須在家休養，以2年休養期間，並依每月最低工資1萬5840
    元計算，則有38萬160元之損害。工作損害部分：被上訴人
    甲○○以販賣服飾為業，每月收入5萬元，其住院48天未有
    工作，受有8萬16元之損害。(4)喪失工作能力部分：被上訴
    人甲○○因本件車禍二年須他人看護，顯無法工作，以每月
    所得5萬元計算，受有120萬元損害。又依彰化基督教醫院鑑
    定結果，被上訴人甲○○喪失勞動能力為23．07% ，以原告
    甲○○每月所得5萬元計算，受有41萬5260元之損害（上開
    41萬5260元部分經原審判決駁回，被上訴人未聲明不服，不
    在本院審理範圍）。(5)慰撫金部分：被上訴人因本件車禍受
    有傷害，尚未完全康復，精神上有痛苦，被上訴人甲○○、
    乙○○○各得精神慰撫金50萬元、30萬元。爰依侵權行為損
    害賠償之法律關係，請求上訴人應給付被上訴人甲○○273
    萬8161元、被上訴人乙○○○30萬3040元，及均自起訴狀繕
    本送達翌日起至清償日止，按年息百分之五計算之利息，並
    願供擔保，請准宣告假執行（原審判決上訴人應給付被上訴
    人甲○○40萬2686元本息、被上訴人乙○○○1萬2912元本
    息，並駁回被上訴人逾上開金額之請求，駁回部分未據被上
    訴人聲明不服，業已確定）。
二、上訴人則以：
(一)、被上訴人甲○○並無駕駛執照，本件車禍係因被上訴人甲○
    ○在十字路口前提前左轉佔用上訴人行駛之外側車道，為肇
    事主因，上訴人雖曾稱當時車速過快，但駕駛中不可能注意
    到確實時速，且是在交叉路口，行速緩慢，應無違規，故上
    訴人應無過失。對被上訴人支出之醫療費用、救護車費用、
    被上訴人甲○○住院期間之看護費用4萬8000元及無法工作
    之損失3萬2000元不爭執，然其出院後並無看護必要，亦無
    不可工作情形，不得請求看護費用及不能工作損失，另被上
    訴人請求之慰撫金金額亦屬過高等語，資為抗辯。
(二)、在本院補充陳述：本件車禍係因被上訴人之過失為肇事原因
    ，鈞院刑事庭曾在92年度自字第8號刑事判決理由欄中認定
    「被上訴人甲○○無照駕駛輕機車，行經有號誌管制岔路口
    時，左轉車未讓對向直行車先行為本件車禍之肇事主因。」
    ，既然被上訴人無機車駕駛執照，就不懂交通規則，更不該
    駕駛機車在道路上行駛，好比是道路上的一顆定時炸彈，可
    見肇事主因在被上訴人之過失，惟損害之發生，被害人與有
    過失者，法院對於賠償金額減至何程度或可完全免除，原審
    判決上訴人應賠償金額顯非妥適，應再予減免。
三、兩造不爭執之事實：
(一)、上訴人於91年9月4日下午4時15分許騎乘車號KVE-831號機車
    ，由北往南行經彰化縣鹿港鎮○○路與自由路交叉路口，撞
    及被上訴人甲○○騎乘後載原告乙○○○之車號QNF－999號
    左轉之機車，致被上訴人甲○○受有腹部鈍傷、外傷性胰臟
    炎、骨盆腔骨折、小腸破裂、肋膜積水等傷害，被上訴人乙
    ○○○受有頭部腫大、腳部裂傷等傷害，上訴人之過失傷害
    行為，已經本院92年自字第8號刑事案件判處拘役50日確定
    。
(二)、被上訴人因本件車禍受傷，各支出救護車費用2100元，被上
    訴人甲○○支出醫療費用5萬25元，被上訴人乙○○○支出
    醫療費用940元。被上訴人支出住院期間48天之看護費用4萬
    8000元。被上訴人住院期間喪失勞動能力之損害金額為3萬
    2000元。
(三)、被上訴人甲○○及上訴人發生車禍時騎乘之機車均未投保強
    制責任險。
四、得心證理由：
(一)、被上訴人主張上訴人於前揭時、地，因違規擅闖紅燈，未注
    意車前狀況及減速慢行，致撞及被上訴人甲○○騎乘後載被
    上訴人乙○○○之機車之事實，為上訴人所否認，辯稱本件
    係被上訴人甲○○無機車駕照騎機車，在十字路口前提早左
    轉佔用上訴人行駛之外側車道，為肇事主因，上訴人時速應
    不致過快，並無過失云云。經查：本件車禍發生地點之速限
    為40公里一節，有道路交通事故調查報告表一份在卷可稽，
    上訴人在臺灣彰化地方法院（下稱彰化地院）92年度自字第
    8號過失傷害刑事案件審理中，已坦承其當時之車速約為50
    至60公里間（見彰化地院92年度自字第8號刑事卷第39 頁）
    ，故被上訴人主張上訴人係超速駕駛之事實，堪信為真。惟
    上訴人發生車禍時係由北往南行駛，依上開道路交通事故調
    查報告表所載，及參以被上訴人乙○○○在上開刑事案中供
    稱：「我們是從中正路要轉自由路，要左轉進入自由路」等
    語，被上訴人甲○○既係由南往北行駛，在左轉之路口與上
    訴人發生碰撞，堪認被上訴人甲○○與上訴人駕駛之上開車
    輛係對向而行。再查，彰化縣鹿港鎮○○路之燈號為綠燈時
    ，南北雙向均可同時左轉及直行等情，業經前往現場處理本
    件車禍之警員吳木生在前揭刑事案件中證稱在卷，有其筆錄
    附在前開刑事卷可證。綜上，被上訴人甲○○在發生車禍時
    既得依燈號指示準備左轉，上訴人行車方向之燈號應同屬綠
    燈，被上訴人主張上訴人係闖紅燈云云，尚難採信。
(二)、按行車速度應依標誌、標線等規定行駛，又汽車行駛時，駕
　  駛人應注意車前狀況，並隨時採取必要之安全措施，道路交
    通安全規則第93條第1項第1款、第94條第3項分別定有明文
    。上訴人騎乘機車通過上開交岔路口，應注意該處路段速限
    僅有時速40公里，自當遵循上揭交通安全規定，依照速限規
    定行駛並注意前方車況，小心通過，且依當時天候、路況、
    視距等情形，均無不能注意之特別情事，竟疏於注意，仍以
    50至60公里左右之時速貿然超速前行，致與被上訴人甲○○
    所駕機車發生碰撞，並造成被上訴人分別受有前揭傷害，上
    訴人駕車行為自有過失。又本件車禍經送請台灣省彰化縣區
    車輛行車事故鑑定委員會鑑定及台灣省車輛行車事故覆議鑑
    定委員會覆議結果，亦認為上訴人駕駛重機車超速行駛，為
    本件車禍肇事次因，有台灣省彰化縣區車輛行車事故鑑定委
    員會彰鑑字第920423號鑑定意見書、台灣省車輛行車事故覆
    議鑑定委員會92年11月10日府覆議字第9211110號函各一份
    在前開刑事卷可參（見同上刑事卷第72、73、96頁）。另上
    訴人因前開過失傷害行為，業經彰化地院刑事庭判處拘役50
    日確定，有前開刑事判決在卷可稽，上訴人辯稱其並無過失
    云云，自無可採，至被上訴人甲○○於本件車禍之發生，雖
    亦有過失（詳如後述），然無解於上訴人應負過失之責。又
    被上訴人係因本件車禍受有前揭傷害，足認其二人所受傷害
    與上訴人之過失行為間有相當因果關係，上訴人自應負過失
    侵權行為責任。
(三)、按因故意或過失，不法侵害他人之權利者，負損害賠償責任
    。不法侵害他人之身體或健康者，對於被害人因此喪失或減
    少勞動能力或增加生活上之需要時，應負損害賠償責任；不
    法侵害他人之身體、健康者，被害人雖非財產上之損害，亦
    得請求賠償相當之金額。民法第184條第1項前段、第193條
    第1項、第195條第1項分別定有明文。本件被上訴人因上訴
    人之過失侵權行為，而受有傷害，則被上訴人依上開規定，
    請求上訴人賠償其損害，自屬有據，茲就被上訴人請求之項
    目及金額分述如下：
　1.醫療費用部分：查被上訴人主張其二人因本件車禍，被上訴
    人甲○○支出醫療費用5萬25元，被上訴人乙○○○支出醫
    療費用940元之事實，業據其提出醫療費用收據為證，且為
    上訴人所不爭執，應堪認為真實。
　2.增加生活上需要部分：
    救護車費用：被上訴人主張其等因本件車禍受傷，各支出
      救護車費用2100元之事實，業據其提出收據二份為證，且
      為上訴人所不爭執，應為可採。
  　看護費用：
      I住院期間之看護費4萬8000元：被上訴人甲○○主張其
　　　　因本件車禍受傷，自91年9月4日起至91年10月21日止住
  　　　院48天，由其家屬看護，看護費用合計為4萬8000元（
　　　　被上訴人原起訴請求11萬5600元，原審准許金額為4萬
        8000元，駁回其餘金額之請求，被上訴人未聲明不服，
        本院僅審理4萬8000部分），為上訴人在本院所不爭，
        並有被上訴人提出之92年1月27日、28日診斷書2份在卷
        可稽，堪信為真。
      II出院後2年之看護費38萬160元：被上訴人甲○○主張其
        出院後，在家休養2年期間，由其家屬看護，依每月最
        低工資1萬5840元計算，則有38萬160元之損害之事實，
        為上訴人所否認，辯稱被上訴人甲○○出院後病已痊癒
        ，並無再予看護之必要云云。惟按被害人因受傷需人看
        護，而由親屬看護時，雖無現實看護費之支出，亦應認
        被害人受有相當看護費之損害而得向加害人請求賠償，
        故被上訴人甲○○如因本件車禍受傷，而有由其家屬看
        護之必要，自得請求看護費，上訴人辯稱被上訴人甲○
        ○由其家屬看護，不得請求看護云云，並無可採。經查
        ，被上訴人甲○○於91年9月4日因本件車禍受有腹部鈍
        傷、外傷性胰臟炎、骨盆腔骨折、小腸破裂、肋膜積水
        等傷害在彰化基督教醫院住院治療，同年月5日行疝氣
        修補手術和小腸和小腸接合手術，住院治療至同年10月
        21日出院，被上訴人甲○○於出院後，自我照顧能力缺
        損，需由他人看護，建議看護2年以上，有彰化基督教
        醫院93年11月23日（九三）彰基病歷字第9311073號函
        一份在原審卷可稽，另參以證人即被上訴人之子張耀堂
        在原審及本院均證稱被上訴人甲○○出院後，係由其家
        人在家看護等語，堪信被上訴人甲○○主張其出院後2
        年仍須由其家人看護等情，堪信為真，上訴人辯稱被上
        訴人甲○○應並不需要看護云云，即無可取。再查，被
        上訴人甲○○主張其出院後需看護期間，應以最低基本
        工資每月1萬5840元計算看護費，核屬相當，準此，被
        上訴人甲○○出院後2年所需之看護費為38萬160元（15
        840×12×2=380160），應予准許。逾此金額之請求為
        無理由，不應准許。
　　　III綜上，本件被上訴人甲○○所受相當於看護費之損害應
　　　　為42萬8160元（48000+380160=428160），逾此範圍為
  　　　無理由。
　3.喪失或減少勞動能力部分：
    I住院期間喪失勞動能力所受損害3萬2000元：被上訴人甲
　　　○○主張其因本件車禍，受傷住院期間無法工作受有3萬
      2000元之損害（被上訴人起訴主張其從事販賣服飾業，
      每月收入5萬元，受有8萬零16元之損害，原審僅准其3萬
      2000元之請求[以每月2萬元，住院48天計算，計算式為
      2000×48/30=32000]，逾此金額部分駁回，未據被上訴人
      聲明不服），為上訴人在本院所不爭，並經證人張耀堂在
      原審及本院證稱在卷，堪信為真，應予准許。
　　II被上訴人甲○○請求出院後2年不能工作之損害48萬元（
      被上訴人甲○○原起訴請求120萬元，逾48萬元部分經原
      審判決駁回，未據聲明不服，本院僅審理48萬元部分）：
      被上訴人甲○○主張其出院後2年須他人看護而無法工作
     ，受有120萬元損害一節，為上訴人所否認，辯稱被上訴人
      並未喪失勞動能力云云。經查：被上訴人甲○○主張其於
      車禍發生時，係向彰化縣鹿港鎮公所承租攤舖販賣服飾為
      業之事實，有彰化縣鹿港鎮公所93年9月21日函1份在原審
      卷為證，上訴人對被上訴人甲○○車禍發生前係以販賣服
      飾為業一節，亦不爭執，堪信為真。再查，被上訴人甲○
      ○於發生車禍前，販賣服飾之所得約為每月2萬元之事實
      ，業經證人即被上訴人之子張耀堂在原審證稱略以：被上
      訴人發生車禍前是在市場設攤賣衣服，賣衣服是因為向旁
      邊的人買攤位，所以營業範圍約有4、5坪，每月扣除必要
      費用淨利約2萬元，伊因與被上訴人同住，所以知道被上
      訴人之營業所得等語在卷（見原審卷第115頁），上訴人
      對證人張耀堂之證詞亦不爭執，被上訴人甲○○發生車禍
      前每月收入為2萬元，堪信為真。準此，被上訴人甲○○
      主張其因本件車禍，在家休養2年期間無法工作，其因喪
      失工作能力而受有損害之事實，雖為上訴人所否認，辯稱
      被上訴人甲○○已痊癒云云。惟被上訴人甲○○因本件車
      禍受傷，出院後休養期間為2年，在休養期間須由他人看
      護之事實，業如前述，則被上訴人甲○○主張其於91年10
      月21日出院後2年期間，仍無法工作之事實，應為可採。
      準此，被上訴人出院後2年無法工作之損失為48萬元（
      20000×12×2=480000）。
　4.精神慰撫金部分：本件被上訴人因上訴人之過失侵權行為，
    受有傷害，精神上自受有痛苦，其請求精神慰撫金，應屬有
    據。經查，被上訴人甲○○係高中肄業，被上訴人乙○○○
    係國小肄業，被上訴人甲○○有土地、房屋等財產，業據被
  　上訴人陳明在卷，並有歸戶財產資料在卷可稽，被上訴人甲
    ○○受傷前係在彰化縣鹿港鎮公所公有市場承租攤位販賣衣
    服，每月收入約2萬元，已如前述甚詳，被上訴人乙○○○
    在受傷前即因身體因素僱請外籍看護工照顧等情，亦由前開
    證人張耀堂證述在卷。另上訴人係高中畢業，在工廠上班，
    每月薪水2萬9000元，則為上訴人所陳明，又上訴人有二筆
    投資財產資料，亦有彰化縣稅捐稽徵處函附歸戶財產查詢清
    單可考，然其目前薪水遭強制扣押等情，亦經其陳述在卷，
    本院斟酌被上訴人之受傷及癒後情形、兩造之身分、地位及
    經濟能力等一切情狀，認被上訴人甲○○請求精神慰撫金35
    萬元（原起訴請求50萬元，逾35萬元部分被原審駁回，被上
    訴人未聲明不服）、被上訴人乙○○○請求精神慰撫金4萬
    元（原起訴請求35萬元，原審駁回逾4萬元請求部分，被上
    訴人未聲明不服），核無不當，應予准許。
　5.綜上所述，本件被上訴人甲○○之損害為134萬2285元（
    50025＋2100＋428160＋32000＋480000＋350000＝0000000
    ），被上訴人乙○○○之損害為4萬3040元（940＋2100＋
    40000＝43040），超過部分，為無理由，不應准許。
(四)、按損害之發生或擴大，被害人與有過失者，法院得減輕賠償
　  金額或免除之，此於被害人之代理人或使用人與有過失之情
    形，亦有準用，民法第217條第1項、第3項定有明文。亦即
    損害之發生或擴大，被害人之代理人或使用人與有過失者，
    法院得減輕賠償金額或免除之。而駕駛機車附載他人，該他
    人係因藉駕駛人載送而擴大其活動範圍，駕駛人為之駕駛機
    車，應認係該他人之使用人，依前開規定，自得減免賠償義
    務人之賠償金額。又依道路交通安全規則第102條第1項第6
    款規定，汽車行駛至交岔路口，轉彎車應讓直行車先行。經
    查，本件被上訴人甲○○於車禍發生時，係由南往北行駛，
    而上訴人係由北往南行駛，則依上開規定，被上訴人甲○○
    騎乘機車左轉時，自應注意上開規定，則其違反上開規定並
    未讓對向上訴人之直行車先行，以致發生碰撞，其對於本件
    車禍之發生顯有過失。本件車禍經送請台灣省彰化縣區車輛
    行車事故鑑定委員會鑑定及台灣省車輛行車事故覆議鑑定委
    員會覆議結果，亦同認被上訴人甲○○無駕照駕駛輕機車，
    行經號誌管制交岔路口左轉車未讓對向直行車先行，為肇事
    主因。爰斟酌上訴人及被上訴人甲○○雙方過失之輕重，認
    由被上訴人甲○○負擔百分之七十之過失責任，上訴人負擔
    百分之三十之過失責任，方屬公允。又被上訴人乙○○○乘
    坐被上訴人甲○○駕駛之機車，其係因藉駕駛人載送而擴大
    活動範圍，被上訴人甲○○為之駕駛機車，應認係後座之人
    之使用人，則被上訴人甲○○既為有過失，依上開規定，被
    上訴人乙○○○受損害部分，亦應依上開比例減輕上訴人之
    賠償金額，準此計算，上訴人應賠償被上訴人甲○○之金額
    為40萬2686元（0000000×30%=402686，元以下四捨五入，
    下同），應賠償被上訴人乙○○○之金額為1萬2912元（
    43040×30%=12912）。
五、綜上所述，本件被上訴人依侵權行為損害賠償請求權，請求
    上訴人給付被上訴人甲○○40萬2686元、被上訴人乙○○○
    1萬1912元，及均自起訴狀繕本送達翌日即92年3月29日起至
    清償日止，按年息百分之五計算之遲延利息，為有理由，應
    予准許。原審就上開應予准許金額為上訴人敗訴判決，並依
    兩造陳明，分別酌定供擔保金額宣告准免假執行，核無不合
    。上訴人上訴論旨指摘原判決不當，求予廢棄改判，為無理
    由，應予駁回。
六、本件事證已臻明確，兩造其餘攻擊防禦方法及舉證，對判決
    結果不生影響，不予一一論列，併予明。
據上論結：本件上訴為無理由，依民事訴訟法第463條、第385條
第1項前段、第449條第1項、第78條，判決如主文。
中　　華　　民　　國　　94　　年　　8 　　月　　16　　日
                    民事第七庭審判長法　官  邱森樟
                                    法　官  盧江陽
                                    法　官  陳賢慧
以上正本係照原本作成。
不得上訴。
                                    書記官  瑞芳
中　　華　　民　　國　　94　　年　　8 　　月　　17　　日
　　　　　　　　　　　　　　　　　　　　　　　　　　　Ｂ
